臺灣宜蘭地方法院刑事判決　　　　　　　　　　　　　　九十年度訴字第三一四號
　　公　訴　人　臺灣宜蘭地方法院檢察署檢察官
　　被　　　告　己○○
　　　　　　　　丙○○
右列被告因誣告等案件，經檢察官提起公訴（九十年度偵字第四七八號），本院判決
如左：
    主  文
己○○連續意圖他人受刑事處分，向該管公務員誣告，處有期徒刑肆月。
丙○○無罪。
    事  實
一、己○○因違反槍砲彈藥刀械管制條例案件，經本院判處有期徒刑二月，於八十八
    年十二月十五日易科罰金執行完畢（未構成累犯）。因甲○○、丁○○於八十八
    年五月三日至己○○家中並強取己○○之戒指，己○○因而心生怨恨，基於意圖
    使甲○○、丁○○受刑事處分之概括犯意，明知甲○○、丁○○並未有搶走丙○○現金及持刀強制之犯行，仍先於八十八年五月三日於宜蘭縣警察局宜蘭分局之
    警員詢問時，向該管公務員告發甲○○、丁○○於八十八年五月三日搶走丙○○
    之現金新臺幣（下同）二萬元，又於八十八年五月二十六日，於臺灣宜蘭地方法
    院檢察署檢察官訊問時，告發丁○○持刀強押住戊○○，嗣該案經檢察官以八十
    八年度偵字第一八０六號案提起公訴後，由本院以八十八年度訴字第一七八號案
    審理。
二、案經甲○○告訴、告發後由臺灣宜蘭地方法院檢察署檢察官偵查後起訴。
    理  由
壹、有罪部分（即被告己○○部分）：
一、訊據被告己○○對於有於上開時地向檢察官誣告丁○○持刀強制戊○○均坦承不
    諱，且坦承有於警訊偵查時控告甲○○、丁○○搶走丙○○之財物等情，惟矢口
    否認其有誣告之意圖，辯稱：事後我才聽到丙○○說他的錢不見了云云。經查，
    右揭事實，業據證人乙○○於甲○○、丁○○被訴強盜一案中證述：在警局也叫
    我那樣講，其實都是被己○○騙的等語（八十八年度訴字第一七八號卷第一百六
    十八頁參照）；證人戊○○證稱：我沒有看到甲○○、丁○○搶被告他們的錢及
    戒指，我是聽被告己○○、丙○○說的，我以為是真的，丁○○也沒有拿刀押住
    我等語明確（本院九十一年十月十七日訊問筆錄參照），且被告己○○於該案指
    述：
    (1)一名歹徒至樓下房間找我朋友戊○○，他對我朋友如何我就不知道‧‧‧甲○○、丁○○在我家門口遇到我朋友丙○○，立即毆打我朋友，並搶走我朋友丙○○身上兩萬元新臺幣後即離去（宜蘭縣警察局宜蘭分局八十八年五月三日詢問筆
    錄參照）；(2)他們押我下樓，這時原本在一樓睡覺的戊○○醒來，趙就衝過去拿
    刀押著他，後來要我與鄭坐在客廳椅子上‧‧‧後來他二人就打丙○○，致使丙○○倒在地上，陳就搜丙○○身上搜出皮包，趙問陳有無錢，陳說有，陳就將皮
    包拿走（臺灣宜蘭地方法院檢察署八十八年五月二十六日訊問筆錄、偵查卷第七
    十六頁參照）；(3)我看到他們打丙○○，搜他身上，至於有沒有拿二萬元，我沒
    看到（臺灣宜蘭地方法院八十八年十二月二十九日訊問筆錄、原審卷第一百九十
    二頁參照）云云，有各該筆錄附於臺灣臺北法院檢察署八十八年度偵字第一八０
    六號及本院八十八年度訴字第一七八號卷內可憑，故被告己○○確係於上開時間
    控告甲○○、丁○○等情堪以認定。又被告丙○○對於究係何人搶走其現金二萬
    元尚有所懷疑（詳見後述），而於甲○○、丁○○毆打被告丙○○之際，被告己○○人亦在現場聽聞，則對於甲○○、丁○○究竟有無搶走丙○○身上之財物，
    以一旁觀者之身份，當可以確知甲○○、丁○○究竟有無搶走被告丙○○財物之
    行為，故其明知甲○○、丁○○未搶走被告丙○○之二萬元，竟於警察詢問時，
    向該管警員指控被告丙○○之現金二萬元確係由甲○○、丁○○所搶走等語，顯
    見其確有使甲○○、丁○○受刑事處分之意圖。綜上所述，被告辯稱並無誣指甲○○、丁○○搶走被告丙○○金錢之意圖，不足採信，其所涉誣告甲○○、丁○○搶走現金二萬元及持刀押住戊○○等犯行，事證明確，應予依法論科。
二、核被告己○○所為，係犯刑法第一百六十九條第一項之誣告罪。被告己○○一次
    誣告甲○○、丁○○二人之行為，係屬單純一罪。被告己○○先後多次誣告犯行
    ，時間緊接，所犯係構成要件相同之罪名，顯係基於概括犯意，反覆為之，應依
    連續犯規定論以一罪，並依法加重其刑。又被告己○○就誣告丁○○持刀強押戊○○一節，於本院八十八年度訴字第一七八號訊問時，陳稱：（問：他們有無對
    戊○○有何行為？）答：無，等語，自白其為誣告，此有本院八十八年度訴字第
    一七八號卷宗八十八年十二月二十九日訊問筆錄可按，係屬於所誣告之案件裁判
    確定前自白，依刑法第一百七十二條規定減輕其刑，並依法先加後減之。證人戊○○、乙○○雖均於警訊時指述甲○○、丁○○搶走被告丙○○之現金二萬元，
    惟其均係因聽被告己○○所述，誤以為甲○○、丁○○確有為此犯行，故其尚非
    有誣指甲○○、丁○○犯罪之意圖，故被告己○○非與乙○○、戊○○、丙○○
    共同犯之，附此說明。爰審酌被告己○○多次於檢察官偵查及法院審判中為誣告
    ，影響司法公正、妨害司法威信，且犯後復飾詞否認犯罪，及渠等犯罪目的、動
    機、手段、智識程度等一切情狀，量處如主文所示之刑。
貳、無罪部分（即被告丙○○部分）
一、公訴意旨略以：被告丙○○與己○○共同基於犯意聯絡，意圖使丁○○、甲○○
    二人受刑事處分，自八十八年五月三日起，先後分別在警局詢問時、臺灣宜蘭地
    方法院檢察署檢察官偵查時及臺灣宜蘭地方法院審理時，誣告丁○○、甲○○二
    人以刀抵住丙○○，搶走二萬元，丙○○又於臺灣宜蘭地方法院審理時，於案情
    有重要關係之事項，供前具結而為下列相異之陳述：（一）八十八年九月二十七
    日在臺灣宜蘭地方法院刑事庭證稱：己○○之戒指被搶，其二萬元亦被丁○○、
    甲○○二人中之一人搶走；（二）八十九年二月十四日，於臺灣宜蘭地方法院刑
    事庭證稱：不知錢是被誰拿走，現在回想起來，應該不是丁○○、甲○○二人拿
    的，但也不確定是何人拿走的等語，因認被告丙○○涉有刑法第一百六十九條第
    一項誣告罪嫌及第一百六十八條之偽證罪嫌云云。
二、按犯罪事實應依證據認定之，無證據不得推定其犯罪事實；不能證明被告犯罪者
    ，應諭知無罪之判決，刑事訴訟法第一百五十四條、第三百零一條第一項分別定
    有明文。又所謂認定犯罪事實之證據，係指足以認定被告確有犯罪行為之積極證
    據而言，如未發現相當證據，或證據不足以證明，自不能以推測或擬制之方法，
    以為裁判基礎。且告訴人之告訴，係以使被告受刑事訴追為目的，是其陳述是否
    與事實相符，仍應調查其他事實以資審認，始得為不利被告之認定。又認定不利
    於被告之事實，需依積極證據，茍積極證據不足為不利於被告事實之認定時，即
    應為有利於被告之認定，更不必有何有利之證據。次按，刑事訴訟上證明之資料
    ，無論其為直接證據或間接證據，均須達於通常一般人均不致於有所懷疑，而得
    確信其為真實之程度，始得據為有罪之認定，若其關於被告是否犯罪之證明未能
    達此程度，而有合理性懷疑之存在，致使無從形成有罪之確信，根據「罪證有疑
    ，利於被告」之證據法則，即不得遽為不利被告之認定，其以情況證據（即間接
    證據）斷罪時，尤須基於該證據在直接關係上所可證明之他項情況事實，本乎推
    理作用足以確證被告有罪，方為合法，不得徒憑主觀上之推想，將一般經驗上有
    利被告之其他合理情況逕予排除，此觀諸最高法院七十六年臺上字第四九八六號
    、三十二年上字六七號判例意旨亦甚明顯。再誣告罪之成立以意圖他人受刑事處
    分或懲戒處分，而為虛偽之告訴告發報告者為要件。所謂虛偽係指明知無此事實
    故意捏造而言，若告訴人誤認有此事實或以為有此嫌疑，自不得指為虛偽，即難
    科以本罪，亦據最高法院四十年臺上字第八八號判例闡釋在案。又按告訴人與被
    告立於相反之地位，告訴人以言詞指攻、或舉證證明被告犯罪成立為當然之結果
    ，不能於誣告罪外另論以偽證罪，亦有最高法院四十五年台上字第一三五六號判
    決可參。
三、本件公訴人認被告丙○○涉犯誣告及偽證罪，係以告訴人甲○○之指述、警局訊
    問筆錄、臺灣宜蘭地方法院檢察署偵訊筆錄、臺灣宜蘭地方法院訊問筆錄為其論
    據。訊據被告丙○○就有於八十八年五月三日於宜蘭縣警察局宜蘭分局控告丁○○、甲○○搶走其所有之二萬元現金一情，並於八十八年九月二十七日於臺灣宜
    蘭地方法院審理時證述遭搶走二萬元現金等情均坦承屬實，惟堅決否認有何誣告
    及偽證之犯行，辯稱：我當時身上確實有二萬元，我後來去宜蘭的民生醫院看醫
    生，後來就不見了，我是無緣無故被他們打，我很氣，且身上的錢確實不見了等
    語。
四、經查：
  （一）被告丙○○雖於警訊時指述係遭甲○○、丁○○搶走其現金二萬元，惟其於
        其後之偵查及本院訊問中均指陳：在混亂中，不知何人拿我皮包等語（臺灣
        宜蘭地方法院檢察署八十八年五月二十六日訊問筆錄、本院八十八年度訴字
        第一七八號卷八十八年九月二十七日訊問筆錄參照），核與其所述因遭毆打
        情況混亂，一時以為是甲○○、丁○○所搶走的，之後才想起應該不是他們
        搶走的情況相符，且甲○○、丁○○亦坦認其有毆打丙○○之事實無誤，則
        以被告於遭毆打之際，現場情況自屬相當混亂，後至醫院就診之際，始發現
        身上所有之現金不見，其主觀上因此認為係遭甲○○、丁○○搶走，衡情尚
        非無稽。
  （二）被告丙○○於本院八十八年度訴字第一七八號案審理中，雖於八十八年九月
        二十七日具結證稱：我講了一句，刀我不怕，他們就過來對我拳打腳踢，並
        搜我身上的東西，當時我前就在口袋裡，我頭、肩膀等處受傷，當時很亂，
        也不知誰拿的等語明確，此有該次筆錄附卷可稽，被告丙○○就其所述之事
        ，係基於為該案告訴人之地位，其對於所指述之情節，為其指摘及舉證證明
        對方犯罪成立為當然之結果，當不能以此復論以偽證罪，況被告丙○○本即
        懷疑係遭甲○○、丁○○搶走其現金，故其於訊問時為如此之陳述，當無為
        虛偽陳述之意圖，參以被告丙○○於該次具結證述之內容，亦坦陳當時很亂
        ，不知誰拿走二萬元，並未為虛偽之陳述，因之難認被告丙○○其有偽證之
        犯行。綜上所述，公訴人所舉之證據不足以證明被告犯罪，此外，本院復查
        無其他積極證據足證被告丙○○確有公訴人所指之誣告、偽證犯行，揆諸前
        揭法條及判例、判決意旨，不能證明被告犯罪，依法自應為無罪判決之諭知
        。
據上論斷，應依刑事訴訟法第二百九十九條第一項前段、第三百零一條第一項，刑法
第五十六條、第一百六十九條第一項、第一百七十二條，判決如主文。
本案經檢察官賴慶祥到庭執行職務
中        華        民        國    九十一    年    十一    月    二十  日
                                臺灣宜蘭地方法院刑事第一庭
                                    審判長法  官    林  明  山
                                          法  官    郭  顏  毓
                                          法  官    鄭  貽  馨
右正本證明與原本無異。
如不服本判決，應於判決送達後十日內向本院提出上訴狀( 應附繕本 )。
                                          書記官    陳  憲  文
中        華        民        國    九十一    年    十一    月   二十二 日
附錄論罪法條
刑法第一百六十九條第一項
 (誣告罪)
意圖他人受刑事或懲戒處分，向該管公務員誣告者，處七年以下有期徒刑。
